【裁判字號】    97,交聲,25
【裁判日期】    970214
【裁判案由】    違反道路交通管理處罰條例聲明異議
【裁判全文】
臺灣基隆地方法院交通事件裁定          97年度交聲字第25號
原處分機關  交通部公路總局臺北區監理所基隆監理站
異  議  人
即受處分人  乙○○
上列異議人即受處分人因違反道路交通管理處罰條例案件，對於
交通部公路總局臺北區監理所基隆監理站中華民國97年1 月21日
所為之處分（原處分案號：基監字第裁42-A00WF5416號），聲明
異議，本院裁定如下：
    主  文
原處分撤銷。
乙○○不罰。
    理  由
一、原處分意旨略以：異議人即受處分人乙○○於民國96年12月
    21日上午11時15分，騎乘K2D-815 號機車途經臺北市○○○
    路、寧波西街路口，為警查其「未戴安全帽」而予當場攔停
    暨製單舉發，核無不合，爰依道路交通管理處罰條例第31條
    第6 項規定，裁處異議人罰鍰新臺幣500 元等語。
二、異議意旨則略以：異議人實乃「送信郵差」，舉發時、地，
    更係僅以徒步方式執行郵件投遞之郵務工作；又異議人當日
    ，雖因郵件數量龐大，而曾藉由K2D-815 號機車（郵局公務
    車）輔助盛載，然則絕無旨揭「騎乘機車未戴安全帽」之違
    規行止（按：異議人當時固未配戴安全帽，惟亦俱無「騎乘
    機車行駛道路」之事實），乃員警非特對異議人所陳緣由置
    若罔聞，甚且執意製單舉發，異議人事後申復結果，亦未見
    舉發單位或原處分機關曾為如何具體查察，是就上開裁決結
    果，異議人當難表示甘服，爰於法定期間提出異議，並求為
    撤銷原處分等語。
三、經查：
  (一)本件舉發經過暨其異議事由，業據異議人到庭敘明無誤（參
    見本院97年2 月13日訊問筆錄）；至證人甲○○即本件舉發
    員警則經合法通知乃無正當理由而未到。此除有證人甲○○
    之送達證書1 紙附卷足考，並有本院97年2 月13日訊問筆錄
    在卷可佐。據此對照以觀，證人甲○○就本起交通舉發事件
    所持態度之輕率，首已不言可喻。本院按交通違規之舉發可
    分為「當場舉發」及「逕行舉發」。就「逕行舉發」之交通
    違規事件，因受處分人並無當場向員警辯駁、陳述意見之機
    會，故現行法制就逕行舉發之條件多所設限；至「當場舉發
    」之交通違規事件，雖鑑於交通違規事實往往具有驟然而現
    、稍縱即逝之特性，並慮及現實技術可行性之困難，而未硬
    性要求舉發員警不分違規情節，一律必須預留證據，俾便事
    後提出以供法院審查（行政程序法第1 條、第97條、第103
    條規定參照），然則，舉發員警倘遇行為人爭執違規情節甚
    且據以聲明異議者，仍當有「到庭說明俾予舉證」之義務，
    而非可祇憑所繕具之舉發單1 紙，即認其舉發責任已盡；況
    且，舉發交通違規行為之處分亦屬行政行為之一種，是其除
    應注重行政效能之提昇以外，亦應循公正、公開之民主程序
    ，以確保依法行政之原則，併兼顧人民之合法權益。乃觀本
    案情節，舉發員警顯然輕忽自己「到庭說明俾予舉證」之義
    務，基於人民對法律秩序，乃至於司法制度信賴之維護，本
    院尤難祇憑「系爭舉發單1 紙」或「舉發員警與異議人並無
    仇隙，衡情，當無設詞攀誣之理」等類此情詞，即驟對異議
    人為不利之推認。
  (二)次按行政官署對於人民有所處罰，必須確實證明其違法之事
    實。倘不能確實證明違法事實之存在，其處罰即不能認為合
    法（行政法院【現已改制為最高行政法院】39年判字第2 號
    判例意旨參照）；又依行政訴訟法第136 條準用民事訴訟法
    第277 條規定，當事人主張有利於己之事實，就其事實負舉
    證責任；倘當事人就所主張之事實已為相當程度之舉證，其
    舉證責任始生轉換（即改由他造就反證事實負舉證責任）。
    乃經遍觀本件裁決事證，概未見原處分機關或舉發單位曾就
    此違規事實舉證其實，則原處分機關徒憑系爭舉發單1 紙及
    臺北市政府警察局中正第二分局97年1 月8 日北市警中正二
    分交字第09633199700 號函（即函覆異議人略以「騎乘機車
    未戴安全帽之違規情節屬實」）等書面資料，即對異議人驟
    為裁罰，核其處分已屬違法。況且，本案異議人既堅指絕無
    「騎乘機車未戴安全帽」之違規事實，兼以證人甲○○無正
    當理由而不到庭陳述本件舉發經過，則相較勇於到庭說明之
    異議人而言，何以證人甲○○「略以舉發單敘稱之所見所聞
    」，必定更為真確？乃凡此種種合理可疑，概未見原處分機
    關曾為如何實質之調查，遑論提出如何具體之解釋，則其逕
    為裁罰，自係更顯失據。按法院受理有關交通事件，「準用
    」關於刑事訴訟法之規定，道路交通管理處罰條例第89條定
    有明文；而所謂之「準用」，乃就某事項所定之法規，於性
    質不相牴觸之範圍內，適用於其他事項之謂，即準用有其自
    然之限度（最高法院41年臺非字第47號判例意旨參照），是
    刑事訴訟法就犯罪證據有關之規定中（例如證據能力之相關
    規定），與屬行政秩序罰之交通違規裁罰本旨不合之部分，
    固不在準用之列；惟倘受處分人遭受舉發之交通違規事實，
    僅查有舉發違反道路交通管理事件通知單及裁決書等書面資
    料可資參佐，且其上所載之情節，亦顯與論理法則、經驗法
    則有悖，乃至與法院認定之事實不符者（刑事訴訟法第155
    條規定參照），殊無僅以「舉發乃公務員所為，具有公信力
    之公法上行為」、「舉發員警與受處分人間並無仇隙，舉發
    員警當無設詞攀誣之理」，抑「行政處分之公定力理論」，
    即認定受處分人確有舉發所指之交通違規事實。又依刑事訴
    訟法第154 條第2 項規定，犯罪事實應依證據認定之，無證
    據不得認定犯罪事實；而認定犯罪事實所憑之證據，雖不以
    直接證據為限，間接證據亦包括在內，然而無論直接證據或
    間接證據，其為訴訟上之證明，須於通常一般之人均不致有
    所懷疑，而得確信其為真實之程度者，始得據為有罪之認定
    ，倘其證明尚未達此一程度，仍有合理之懷疑存在而無從使
    事實審法院得有罪之確信時，即應由法院為諭知被告無罪之
    判決（最高法院76年度臺上字第4986號判例可資參照），此
    一原則，於法院審理行為人違反交通管理處罰條例案件時，
    當有其適用；易言之，法院於審理行為人違反道路交通管理
    處罰條例案件之際，倘已踐行完畢調查證據之程序後，仍無
    法形成「行為人確有該當於道路交通管理處罰條例所列各該
    處罰構成要件事實」之確信時，即應依刑事訴訟法上「罪疑
    利益歸於被告（亦即，倘有懷疑則從被告之利益作解釋）」
    之證據法則，逕為對受處分人有利之認定。茲本案舉發情節
    既仍有如前所指之種種疑慮，兼以原處分機關亦不能就此提
    出合理說明，則舉發員警究竟有無誤判可能？即異議人究竟
    有無舉發單所載之違規事實？凡此，顯然俱未達到「通常一
    般之人均不致有所懷疑，而得確信其為真實」之程度，則本
    於「罪疑利益歸於被告（亦即，倘有懷疑則從被告之利益作
    解釋）」之證據法則，本院更應逕為對受處分人有利之認定
    ，俾期提昇法院事後審查舉發交通違規處分之制度功能，暨
    交通主管機關提升取締交通違規技術及添購科技採證設備之
    誘因。
四、綜上，本案不特員警之舉發態度過於輕率，原處分機關徒憑
    系爭舉發單及臺北市政府警察局中正第二分局97年1 月8 日
    北市警中正二分交字第09633199700 號函（即函覆異議人略
    以「騎乘機車未戴安全帽之違規情節屬實」）等書面資料即
    驟為裁處，核其裁罰亦顯然違法；兼以本院在踐行完畢調查
    證據之程序以後，復尚無由形成「異議人確有該當於道路交
    通管理處罰條例所列各該處罰構成要件事實」之確信，按諸
    首揭說明，自應逕為對異議人有利之推認，爰依法撤銷原處
    分，並另為異議人不罰之諭知。
五、據上論斷，應依道路交通案件處理辦法第20條前段，裁定如
    主文。
中    華    民    國    97    年    2     月    14    日
                  交通法庭法  官   王慧惠
以上正本證明與原本無異。
對於本件裁定如有不服，應於收受送達後5日內，向本院提出抗
告書狀，敘述抗告之理由，抗告於臺灣高等法院。
中    華    民    國    97    年    2     月    14    日
                          書記官   王一芳


司法院資訊處製作；財團法人民間司法改革基金會備份。
